ACORDAO-COMPLETO-2492120

ACÓRDÃO 3405/2022 ATA 20/2022 - PRIMEIRA CÂMARA

VISTOS, relatados e discutidos estes autos de tomada de contas especial instaurada pela Financiadora de Estudos e Projetos (Finep) , em desfavor de GCT Global Ciência e Tecnologia Bio S/A, José Guilherme de Figueiredo e Sérgio Roberto Vieira Teixeira, em razão de não-comprovação da regular aplicação dos recursos repassados pela União por meio do Contrato de Concessão de Subvenção Econômica 03.11.0006.00, firmado entre o Fundo Nacional de Desenvolvimento Científico e Tecnológico e a GCT Global Ciência e Tecnologia Bio S/A, cujo objeto é a execução do projeto intitulado "Desenvolvimento de enzima frutosiltransferases para síntese industrial de frutoligossacarídeos";
ACORDAM os Ministros do Tribunal de Contas da União, reunidos em sessão da Primeira Câmara, ante as razões expostas pelo Relator, em:
9.1. considerar revéis os responsáveis GCT Global Ciência e Tecnologia Bio S/A, José Guilherme de Figueiredo e Sérgio Roberto Vieira Teixeira, nos termos do artigo 12, § 3º, da Lei 8.443/1992; 
9.2. julgar irregulares as contas de GCT Global Ciência e Tecnologia Bio S/A, José Guilherme de Figueiredo e Sérgio Roberto Vieira Teixeira, com fundamento nos artigos 1º, inciso I, 16, inciso III, alínea "c", 19 e 23, inciso III, da Lei 8.443/1992, condenando-os, solidariamente, ao pagamento das importâncias a seguir especificadas, atualizadas monetariamente e acrescidas dos juros de mora, calculados a partir da datas discriminadas até a data da efetiva quitação do débito, fixando-lhes o prazo de quinze dias, para que comprovem, perante o Tribunal, o recolhimento das referidas quantias ao Fundo Nacional de Desenvolvimento Científico e Tecnológico (FNDCT) , nos termos do artigo 214, inciso III, alínea "a", do Regimento Interno do TCU:
	Data
	Valor (R$) 

	25/03/2011
	636.708,00

	04/12/2011
	636.600,00

9.3. aplicar, individualmente, a GCT Global Ciência e Tecnologia Bio S/A, José Guilherme de Figueiredo e Sérgio Roberto Vieira Teixeira multa, no valor de R$ 500.000,00 (quinhentos mil de reais) , com fundamento no artigo 57 da Lei 8.443/1992 c/c os artigos 214, inciso III, e 267 do Regimento Interno do TCU, fixando-lhes o prazo de quinze dias, a contar da notificação, para que comprovem, perante o Tribunal, o recolhimento das dívidas ao Tesouro Nacional, atualizadas monetariamente desde a data do acórdão proferido por este Tribunal até a do efetivo recolhimento, se pagas após o vencimento, na forma da legislação em vigor.
9.4.  autorizar, desde logo, a cobrança judicial das dívidas, caso não atendidas as notificações, na forma do disposto no artigo 28, inciso II, da Lei 8.443/1992;
9.5. enviar cópia do Acórdão, bem como do Relatório e do Voto que o fundamentam à Procuradoria da República no Estado de Minas Gerais, para ajuizamento das ações que entender cabíveis, nos termos do artigo 16, § 3º, da Lei 8.443/1992, c/c o artigo 209, § 7º, do Regimento Interno do TCU, para adoção das medidas cabíveis; 
9.6. enviar cópia do Acórdão, bem como do Relatório e do Voto que o fundamentam à Financiadora de Estudos e Projetos (Finep) e aos responsáveis, para ciência.

TOMADA DE CONTAS ESPECIAL. TCE instaurada pelo(a) Financiadora de Estudos e Projetos em razão de Não comprovação da regular aplicação dos recursos repassados pela União, Contrato de subvenção econômica 03.11.0006.00, firmado com o/a FUNDO NACIONAL DE DESENVOLVIMENTO CIENTÍFICO E TECNOLÓGICO, função SAUDE, que teve como objeto Desenvolvimento de enzima frutosiltransferases para síntese industrial de frutooligossacarídeos.  (nº da TCE no sistema: 1459/2019).

Primeira Câmara

Financiadora de Estudos e Projetos (Finep).

3. Interessados/Responsáveis:
3.1. Responsáveis: Gct Global Ciencia e Tecnologia Bio S/a (04.508.018/0001-50); Jose Guilherme de Figueiredo (XXX.941.496-XX); Sergio Roberto Vieira Teixeira (XXX.648.606-XX).

13.1. Ministros presentes: Benjamin Zymler (na Presidência), Walton Alencar Rodrigues (Relator) e Vital do Rêgo.
13.2. Ministro-Substituto convocado: Augusto Sherman Cavalcanti.
13.3. Ministro-Substituto presente: Weder de Oliveira.

WALTON ALENCAR RODRIGUES

Adoto, como relatório, instrução cuja proposta foi acolhida pela Secretaria de Controle Externo de Tomada de Contas Especial e pelo Ministério Público junto ao TCU:
INTRODUÇÃO
Cuidam os autos de tomada de contas especial instaurada pela Financiadora de Estudos e Projetos - Finep, em desfavor de GCT Global Ciência e Tecnologia Bio S/A, na qualidade de empresa beneficiária, José Guilherme de Figueiredo, na qualidade de coordenador do projeto e Diretor Científico, e Sérgio Roberto Vieira Teixeira, na qualidade de diretor administrativo e financeiro, em razão da não comprovação da regular aplicação dos recursos repassados por meio do Contrato de subvenção econômica 03.11.0006.00 (peça 4) , firmado entre o Fundo Nacional de Desenvolvimento Científico e Tecnológico - FNDCT e GCT Global Ciência e Tecnologia Bio S/A, e que tinha por objeto o "Desenvolvimento de enzima frutosiltransferases para síntese industrial de frutoligossacarídeos". 
O Contrato de subvenção econômica 03.11.0006.00 foi firmado no valor de R$ 4.334.670,00, sendo R$ 2.639.670,00 (cláusula Quarta do Contrato) à conta do concedente e R$ 1.695.000,00 referentes à contrapartida do convenente (peça 4, fl. 13) . Teve vigência de 25/1/2011 a 24/1/2016 (peça 5) , com prazo para apresentação da prestação de contas em 23/7/2016 (cláusula Sexta do Contrato) . Os repasses efetivos da União totalizaram R$ 1.273.308,00 (peça 29) .
HISTÓRICO
Em 5/6/2019, o dirigente da Finep autorizou a instauração da tomada de contas especial (peça 32 e peça 79, p. 18) . O fundamento para a instauração do processo, conforme consignado na matriz de responsabilização elaborada pelo tomador de contas (peça 46) , foi a constatação da seguinte irregularidade: 
Inexecução total do objeto do contrato de subvenção econômica descrito como "Desenvolvimento de enzima frutosiltransferases para síntese industrial de frutoligossacarídeos.
Os responsáveis arrolados na fase interna foram devidamente comunicados e, diante da ausência de justificativas suficientes para elidir a irregularidade e da não devolução dos recursos, decidiu-se pelo prosseguimento da TCE.
	Em seu relatório (peça 47) , o tomador de contas concluiu que o prejuízo importaria no valor original de R$ 1.273.308,00, imputando-se a responsabilidade à GCT Global Ciência e Tecnologia Bio S/A, na condição de contratado, José Guilherme de Figueiredo, Diretor Científico, no período de 25/6/2008 até o momento, na condição de gestor dos recursos, e Sérgio Roberto Vieira Teixeira, Diretor Administrativo e Financeiro, no período de 25/6/2008 até o momento, na condição de gestor dos recursos. A Controladoria-Geral da União - CGU (peças 48 a 50) , bem como o ministro responsável pela área (peça 51) , manifestaram-se nos autos.
Conforme analisado nas instruções anteriores (peças 54 e 61) , as evidências da irregularidade cometida foram lastreadas nos seguintes documentos, conforme consta na Matriz de Responsabilização: análise e avaliação técnica do relatório final (peça 17) , parecer financeiro (peça 26) e determinação/recomendação de instauração (peça 27) .
No entanto, constatou-se que não havia nenhum documento ou parecer da Finep em que constasse a análise e avaliação do relatório final, com seu indeferimento, mas sim, correspondências remetidas a José Guilherme de Figueiredo, comunicando que o relatório técnico final, encaminhado através de oficio protocolado em 13/01/2016, sob o n° 000303.16, foi INDEFERIDO pela Finep, em razão das seguintes pendências:
 (1) A comprovação do desenvolvimento não foi feita, pois não foram enviadas evidências físicas da conclusão das atividades técnicas que constam do plano de trabalho do projeto;
 (2) O devido detalhamento técnico das atividades não foi apresentado, de maneira a viabilizar a análise do desenvolvimento do projeto.
Considerando esses elementos, analisados nas instruções anteriores, constatou-se que o dano apurado foi evidenciado, basicamente, pelo indeferimento resultante da Análise do Relatório Técnico Final, documento que não foi acostado aos autos.
Assim, foram realizadas diligências à Finep para que encaminhasse o documento mencionado na Matriz de Responsabilização como "Análise e Avaliação Técnica do Relatório Final", informasse a conduta e o nexo de causalidade dos responsáveis pelo dano apurado, bem como avaliasse o tipo de irregularidade cadastrada no e-TCE, na forma sugerida no item 25 da instrução de peça 54, abaixo transcrito:
25. A par desses esclarecimentos adicionais, a Finep deve reavaliar o tipo de irregularidade cadastrada no e-TCE, analisando se a mesma não ficaria melhor caracterizada pelo texto sugerido a seguir, considerando que parte do objeto, embora rejeitado, foi executado, conforme comprova o item 8 da Análise de Prestação de Contas do período de 25/1/2011 a 6/7/2012 (peça 18) : "ausência de funcionalidade do objeto sem aproveitamento útil da parcela executada, por motivo de inexecução parcial".
Feitas as diligências, a Finep encaminhou os documentos de peças 66/79 dos autos, contendo todos os relatórios de análise do projeto em exame (peça 73, p.1/10, peça 75, p. 1/23, peça 76, p. 10/17, peça 78, p. 1/5,  e peça 79, p. 1/9 e 11/15) , além de emitir concordância quanto à sugestão de alteração do tipo de irregularidade (peça 70, p. 02) , informando, por fim, acerca do exame de conduta e nexo de causalidade, que a irregularidade praticada foi atribuída a pessoa jurídica destinatária dos recursos de subvenção econômica e a seus respectivos administradores na época dos fatos, com base na Súmula 286 deste Tribunal e no art. 5º da IN-TCU-71/2012.
Conforme análise na instrução de peça 82, foi proposta a citação na forma abaixo, a qual foi autorizada mediante despacho de peça 84, datado de 23/03/20201:
		Irregularidade: ausência de funcionalidade do objeto do Contrato de subvenção econômica 03.11.0006.00, sem aproveitamento útil da parcela executada, por motivo de inexecução parcial.
	Evidências da irregularidade: documentos técnicos presentes nas peças 73, p.1/10, peça 75, p. 1/23, peça 76, p. 10/17, peça 78, p. 1/5, e peça 79, p. 1/9 e 11/15.
	Normas infringidas: art. 37, caput, c/c o art. 70, parágrafo único, da Constituição da República Federativa do Brasil; art. 8° da Lei 8.443/92; art. 93 do Decreto-lei 200/1967; art. 66 do Decreto 93.872/1986; Cláusula Sexta, item 2; Cláusula Sétima, item 2, alíneas "a" e "g"; Cláusula Décima Terceira, item 1, alíneas "a" e "b", do Contrato de Subvenção Econômica.
	Débitos relacionados aos responsáveis GCT Global Ciência e Tecnologia Bio S/A (04.508.018/0001-50) ; José Guilherme de Figueiredo (CPF XXX.941.496-XX) , e Sérgio Roberto Vieira Teixeira (CPF XXX.648.606-XX) :
	Data
	Valor

	25/03/2011
	636.708,00

	04/12/2011
	636.600,00

		Valor corrigido sem juros em 22/03/2021: R$ 2.159.212,57
	Cofre credor: Financiadora de Estudos e Projetos - Finep.
	Responsáveis: GCT Global Ciência e Tecnologia Bio S/A (04.508.018/0001-50) , na qualidade de beneficiária dos recursos; Jose Guilherme de Figueiredo (CPF XXX.941.496-XX) , na qualidade de coordenador do projeto e Diretor Científico e Sergio Roberto Vieira Teixeira, na qualidade de Diretor Administrativo e Financeiro (CPF XXX.648.606-XX) .
	Conduta: deixar de tomar as providências necessárias à conclusão de obra ou dos serviços pactuados objeto do Contrato de subvenção econômica 03.11.0006.00, restando imprestável a parcela executada, seja por ter ficado o objeto inacabado, seja porque a parcela executada não foi suficiente para obter o atingimento dos objetivos acordados.
	Nexo de causalidade: a ausência das providências necessárias à conclusão de obra ou dos serviços pactuados objeto do Contrato de subvenção econômica 03.11.0006.00 resultou na impossibilidade de aproveitamento da parcela executada, e, consequentemente, em dano ao erário no valor integral repassado.
	Culpabilidade: não há excludentes de ilicitude, de culpabilidade e de punibilidade; é razoável supor que o responsável tinha consciência da ilicitude de sua conduta; era exigível conduta diversa da praticada, qual seja, cumprir fielmente o plano de trabalho e executar integralmente as metas previstas no contrato de subvenção econômica.
As citações foram realizadas, conforme se verifica nas peças 88/100 e despacho de conclusão das comunicações processuais de peça 101. Entende-se pertinente apenas fazer uma observação sobre o ofício de citação nº 13653/2021-TCU/Seproc (peça 92) , encaminhado ao Sr. José Guilherme de Figueiredo em seu endereço constante de pesquisa junto ao sistema da Receita Federal (peça 85) , uma vez que o Despacho de peça 101 considera que não houve a efetivação da citação por meio de tal expediente, uma vez que a ciência de comunicação de peça 100 informa que o ofício não teria sido procurado.
12.1	No entanto, nota-se que tal informação data de 28/05/2021, e que a consulta de rastreamento efetuada no Site dos Correios indica, nesta mesma data, que tal ofício realmente não teria sido procurado, mas acrescenta a informação de que, no dia 04/06/2021, o expediente teria sido entregue ao destinatário. Portanto, entende-se que tal informação, por ser mais moderna, demonstra a real efetivação da citação nesse endereço. Ademais, o responsável recebeu o Ofício de citação 13652/2021-Seproc, consoante prova o Aviso de Recebimento de peça 96.
Ressalte-se, ainda, que a análise dos pressupostos de procedibilidade da IN/TCU 71/2012 também já foi realizada na instrução de peça 82, onde se apontou não ter havido o transcurso de mais de dez anos desde o fato gerador sem que tivesse havido a notificação dos responsáveis pela autoridade administrativa federal competente, além de apontar que o valor atualizado do débito seria superior ao limite mínimo estabelecido pelos arts. 6º, inciso I, e 19 da IN/TCU 71/2012, modificada pela IN/TCU 76/2013.
Quanto à prescrição da pretensão punitiva do TCU, sabe-se que conforme Acórdão 1441/2016-TCU-Plenário, Relator Min. Benjamin Zymler, que uniformizou a jurisprudência acerca dessa questão, esta subordina-se ao prazo geral de prescrição indicado no art. 205 do Código Civil, que é de dez anos, contado da data de ocorrência da irregularidade sancionada, nos termos do art. 189 do Código Civil, sendo este prazo interrompido pelo ato que ordenar a citação, a audiência ou a oitiva da responsável.
No caso em exame, a perspectiva de aplicação de penalidade aos responsáveis não foi alcançada pela prescrição, uma vez que a irregularidade sancionada se deu em 23/07/2016 (prazo final para apresentação da prestação de contas) e o ato de ordenação da citação se deu em 23/05/2021.
Por fim, realizadas as citações, os responsáveis não apresentaram alegações de defesa, conforme se verifica na peça denominada Despacho de Conclusão das Comunicações Processuais (peça 101) , devendo os mesmos serem considerados revéis, nos termos do art. 12, §3º, da Lei 8.443/1992.
EXAME TÉCNICO
Da validade das notificações:
17. 	Preliminarmente, cumpre tecer breves considerações sobre a forma como são realizadas as comunicações processuais no TCU. A esse respeito, destacam-se o art. 179, do Regimento Interno do TCU (Resolução 155, de 4/12/2002) e o art. 4º, inciso III, § 1º, da Resolução TCU 170, de 30 de junho de 2004, in verbis:
Art. 179. A citação, a audiência ou a notificação, bem como a comunicação de diligência, farse-ão:
I - mediante ciência da parte, efetivada por servidor designado, por meio eletrônico, fac-símile, telegrama ou qualquer outra forma, desde que fique confirmada inequivocamente a entrega da comunicação ao destinatário;
II - mediante carta registrada, com aviso de recebimento que comprove a entrega no endereço do destinatário;
III - por edital publicado no Diário Oficial da União, quando o seu destinatário não for localizado
 (...) 
Art. 3º As comunicações serão dirigidas ao responsável, ou ao interessado, ou ao dirigente de órgão ou entidade, ou ao representante legal ou ao procurador constituído nos autos, com poderes expressos no mandato para esse fim, por meio de:
I - correio eletrônico, fac-símile ou telegrama;
II - servidor designado;
III - carta registrada, com aviso de recebimento;
IV - edital publicado no Diário Oficial da União, quando o seu destinatário não for localizado, nas hipóteses em que seja necessário o exercício de defesa.
Art. 4º. Consideram-se entregues as comunicações:
I - efetivadas conforme disposto nos incisos I e II do artigo anterior, mediante confirmação da ciência do destinatário;
II - realizadas na forma prevista no inciso III do artigo anterior, com o retorno do aviso de recebimento, entregue comprovadamente no endereço do destinatário;
III - na data de publicação do edital no Diário Oficial da União, quando realizadas na forma prevista no inciso IV do artigo anterior.
§ 1º O endereço do destinatário deverá ser previamente confirmado mediante consulta aos sistemas disponíveis ao Tribunal ou a outros meios de informação, a qual deverá ser juntada ao respectivo processo.
 (...) 
18.	Bem se vê, portanto, que a validade da citação via postal não depende de que o aviso de recebimento seja assinado pelo próprio destinatário da comunicação, o que dispensa, no caso em tela, a entrega do AR em "mãos próprias". A exigência da norma é no sentido de o Tribunal verificar se a correspondência foi entregue no endereço correto, residindo aqui a necessidade de certeza inequívoca. 
19.	Não é outra a orientação da jurisprudência do TCU, conforme se verifica dos julgados a seguir transcritos:
São válidas as comunicações processuais entregues, mediante carta registrada, no endereço correto do responsável, não havendo necessidade de que o recebimento seja feito por ele próprio (Acórdão 3648/2013-TCU-Segunda Câmara, Relator Ministro JOSÉ JORGE) ;
É prescindível a entrega pessoal das comunicações pelo TCU, razão pela qual não há necessidade de que o aviso de recebimento seja assinado pelo próprio destinatário. Entregandose a correspondência no endereço correto do destinatário, presume-se o recebimento da citação. (Acórdão 1019/2008-TCU-Plenário, Relator Ministro BENJAMIN ZYMLER) ;
As comunicações do TCU, inclusive as citações, deverão ser realizadas mediante Aviso de Recebimento - AR, via Empresa Brasileira de Correios e Telégrafos, bastando para sua validade que se demonstre que a correspondência foi entregue no endereço correto. (Acórdão 1526/2007-TCU-Plenário, Relator Ministro AROLDO CEDRAZ) .
20. 	A validade do critério de comunicação processual do TCU foi referendada pelo Supremo Tribunal Federal, nos termos do julgamento do MS-AgR 25.816/DF, por meio do qual se afirmou a desnecessidade da ciência pessoal do interessado, entendendo-se suficiente a comprovação da entrega do "AR" no endereço do destinatário:
Ementa: agravo regimental. Mandado de segurança. Desnecessidade de intimação pessoal das decisões do tribunal de contas da união. art. 179 do regimento interno do TCU. Intimação do ato impugnado por carta registrada, iniciado o prazo do art. 18 da lei nº 1.533/51 da data constante do aviso de recebimento. Decadência reconhecida. Agravo improvido.
O envio de carta registrada com aviso de recebimento está expressamente enumerado entre os meios de comunicação de que dispõe o Tribunal de Contas da União para proceder às suas intimações.
O inciso II do art. 179 do Regimento Interno do TCU é claro ao exigir apenas a comprovação da entrega no endereço do destinatário, bastando o aviso de recebimento simples. 
Da revelia dos responsáveis
21.	No caso vertente, a citação dos responsáveis se deu em endereços constantes em bancos de dados da Receita Federal do Brasil ou do Renach e a entrega dos ofícios citatórios nesses endereços ficou comprovada, conforme detalhamento abaixo:
	- GCT Global Ciência e Tecnologia Bio S/A - ciência em 30/04/2021 - peça 94;
	- José Guilherme de Figueiredo - ciência em 04/06/2021 (peça 97) - endereço constante do banco de dados da Receita Federal, e em 30/04/2021 (peça 96) , em endereço constante do banco de dados do Renach;
	- Sérgio Roberto Vieira Teixeira - ciência em 30/04/2021 - peça 93.
22.	Nos processos do TCU, a revelia não leva à presunção de que seriam verdadeiras todas as imputações levantadas contra os responsáveis, diferentemente do que ocorre no processo civil, em que a revelia do réu opera a presunção da verdade dos fatos narrados pelo autor (Acórdão 1009/2018-TCU-Plenário, Relator: BRUNO DANTAS; 2369/2013 - TCU - Plenário, Relator: BENJAMIN ZYMLER e 2449/2013 - TCU - Plenário, Relator: BENJAMIN ZYMLER) . Dessa forma, a avaliação da responsabilidade do agente não pode prescindir da prova existente no processo ou para ele carreada.
23.	Ao não apresentar sua defesa, os responsáveis deixaram de produzir prova da regular aplicação dos recursos sob sua responsabilidade, em afronta às normas que impõem a obrigação legal de, sempre que demandados pelos órgãos de controle, apresentarem os documentos que demonstrem a correta utilização das verbas públicas, a exemplo do contido no art. 93 do Decreto-Lei 200/1967: "Quem quer que utilize dinheiros públicos terá de justificar seu bom e regular emprego na conformidade das leis, regulamentos e normas emanadas das autoridades administrativas competentes."
24.	Mesmo as alegações de defesa não sendo apresentadas, considerando o princípio da verdade real que rege esta Corte, procurou-se buscar, em manifestações dos responsáveis na fase interna desta Tomada de Contas Especial, se havia algum argumento que pudesse ser aproveitado a seu favor. Contudo, tal providência mostrou-se infrutífera.
25.	Em se tratando de processo em que a parte interessada não se manifestou acerca das irregularidades imputadas, não há elementos para que se possa efetivamente aferir e reconhecer a ocorrência de boa-fé na conduta dos responsáveis, podendo este Tribunal, desde logo, proferir o julgamento de mérito pela irregularidade das contas, conforme os termos dos §§ 2º e 6º do art. 202 do Regimento Interno do TCU. (Acórdão 2064/2011-TCU-Primeira Câmara (relator: Ubiratan Aguiar) , 6.182/2011-TCU-1ª Câmara (relator: Weber de Oliveira) , 4.072/2010-TCU-1ª Câmara (Relator: Valmir Campelo) , 1.189/2009-TCU-1ª Câmara (Relator: Marcos Bemquerer) , 731/2008-TCU-Plenário (Relator: Aroldo Cedraz) .
26.	Dessa forma, os responsáveis devem ser considerados revéis, nos termos do art. 12, §3º, da Lei 8.443/1992, devendo suas contas serem julgadas irregulares, condenando-os ao débito apurado e aplicando-lhes a multa prevista no art. 57 da Lei 8.443/1992.
CONCLUSÃO
27.	Em face da análise promovida na seção "Exame Técnico", verifica-se que os responsáveis não lograram comprovar a boa e regular aplicação dos recursos; instados a se manifestarem, optaram pelo silêncio, configurando a revelia, nos termos do §3º, do art. 12, da Lei 8.443/1992. Ademais, inexistem nos autos elementos que demonstrem a boa-fé dos responsáveis ou a ocorrência de outras excludentes de culpabilidade.
28.	Verifica-se também que não houve a prescrição da pretensão punitiva, conforme análise já realizada.
29.	Tendo em vista que não constam dos autos elementos que permitam reconhecer a boa-fé dos responsáveis, sugere-se que as suas contas sejam julgadas irregulares, nos termos do art. 202, § 6º, do Regimento Interno do TCU, com a imputação do débito atualizado monetariamente e acrescido de juros de mora, nos termos do art. 202, §1º do Regimento Interno do TCU, descontado o valor eventualmente recolhido, sem a aplicação da multa prevista no art. 57 da Lei 8.443/1992.
30.	Por fim, como não houve elementos que pudessem modificar o entendimento acerca das irregularidades em apuração, mantém-se a matriz de responsabilização presente na peça 82.
PROPOSTA DE ENCAMINHAMENTO
31.	Diante do exposto, submetem-se os autos à consideração superior, propondo:
	a) considerar revéis os responsáveis GCT Global Ciência e Tecnologia Bio S/A (04.508.018/0001-50) , José Guilherme de Figueiredo (CPF XXX.941.496-XX) e Sérgio Roberto Vieira Teixeira (CPF XXX.648.606-XX) , para todos os efeitos, dando-se prosseguimento ao processo, com fulcro no art. 12, § 3º, da Lei 8.443/1992; 
	b) julgar irregulares, nos termos dos arts. 1º, inciso I, 16, inciso III, alínea c, da Lei 8.443/1992, c/c os arts. 19 e 23, inciso III, da mesma Lei, as contas dos responsáveis GCT Global Ciência e Tecnologia Bio S/A (04.508.018/0001-50) , José Guilherme de Figueiredo (CPF XXX.941.496-XX) e Sérgio Roberto Vieira Teixeira (CPF XXX.648.606-XX) , condenando-os, solidariamente, ao pagamento das importâncias a seguir especificadas, atualizadas monetariamente e acrescidas dos juros de mora, calculados a partir da datas discriminadas até a data da efetiva quitação do débito, fixando-lhe o prazo de quinze dias, para que comprove, perante o Tribunal, o recolhimento da referida quantia aos cofres do Fundo Nacional de Desenvolvimento Científico e Tecnológico - FNDCT, nos termos do art. 23, inciso III, alínea "a", da citada lei, c/c o art. 214, inciso III, alínea "a", do Regimento Interno do TCU.  
	Irregularidade: ausência de funcionalidade do objeto do Contrato de subvenção econômica 03.11.0006.00, sem aproveitamento útil da parcela executada, por motivo de inexecução parcial.
	Evidências da irregularidade: documentos técnicos presentes nas peças 73, p.1/10, peça 75, p. 1/23, peça 76, p. 10/17, peça 78, p. 1/5, e peça 79, p. 1/9 e 11/15.
	Normas infringidas: Art. 37, caput, c/c o art. 70, parágrafo único, da Constituição da República Federativa do Brasil; art. 8° da Lei 8.443/92; art. 93 do Decreto-lei 200/1967; art. 66 do Decreto 93.872/1986; Cláusula Sexta, item 2; Cláusula Sétima, item 2, alíneas "a" e "g"; Cláusula Décima Terceira, item 1, alíneas "a" e "b", do Contrato de Subvenção Econômica.
	Débitos relacionados aos responsáveis GCT Global Ciência e Tecnologia Bio S/A (04.508.018/0001-50) , José Guilherme de Figueiredo (CPF XXX.941.496-XX) e Sérgio Roberto Vieira Teixeira (CPF XXX.648.606-XX) :
	Data
	Valor

	25/03/2011
	636.708,00

	04/12/2011
	636.600,00

                                      Valor corrigido sem juros em 22/03/2021: R$ 2.159.212,57
	Cofre credor: Financiadora de Estudos e Projetos - Finep.
	Responsáveis: GCT Global Ciência e Tecnologia Bio S/A (04.508.018/0001-50) , na qualidade de beneficiária dos recursos; Jose Guilherme de Figueiredo (CPF XXX.941.496-XX) , na qualidade de coordenador do projeto e Diretor Científico e Sergio Roberto Vieira Teixeira, na qualidade de Diretor Administrativo e Financeiro (CPF XXX.648.606-XX) .
	Conduta: deixar de tomar as providências necessárias à conclusão de obra ou dos serviços pactuados objeto do Contrato de subvenção econômica 03.11.0006.00, restando imprestável a parcela executada, seja por ter ficado o objeto inacabado, seja porque a parcela executada não foi suficiente para obter o atingimento dos objetivos acordados.
	Nexo de causalidade: a ausência das providências necessárias à conclusão de obra ou dos serviços pactuados objeto do Contrato de subvenção econômica 03.11.0006.00 resultou na impossibilidade de aproveitamento da parcela executada, e, consequentemente, em dano ao erário no valor integral repassado.
	Culpabilidade: não há excludentes de ilicitude, de culpabilidade e de punibilidade; é razoável supor que o responsável tinha consciência da ilicitude de sua conduta; era exigível conduta diversa da praticada, qual seja, cumprir fielmente o plano de trabalho e executar integralmente as metas previstas no contrato de subvenção econômica.
	c) aplicar, individualmente, aos responsáveis GCT Global Ciência e Tecnologia Bio S/A (04.508.018/0001-50) , José Guilherme de Figueiredo (CPF XXX.941.496-XX) e Sérgio Roberto Vieira Teixeira (CPF XXX.648.606-XX)  a multa prevista no art. 57 da Lei 8.443/1992 c/c o art. 267 do Regimento Interno do TCU, fixando-lhes o prazo de quinze dias, a contar da notificação, para que comprovem, perante o Tribunal (art. 214, III, alínea "a", do Regimento Interno do TCU) , o recolhimento das dívidas aos cofres do Tesouro Nacional, atualizadas monetariamente desde a data do acórdão proferido por este Tribunal até a do efetivo recolhimento, se pagas após o vencimento, na forma da legislação em vigor.
	d) 	autorizar, desde logo, a cobrança judicial das dívidas, caso não atendidas as notificações, na forma do disposto no art. 28, inciso II, da Lei 8.443/1992;
	e) autorizar também, desde logo, se requerido, com fundamento no art. 26 da Lei 8.443, de 1992, c/c o art. 217, §§ 1º e 2º do Regimento Interno do TCU, o parcelamento das dívidas em até 36 parcelas, incidindo, sobre cada parcela, corrigida monetariamente, os correspondentes acréscimos legais, fixando-lhes o prazo de quinze dias, a contar do recebimento da notificação, para comprovarem, perante o Tribunal, o recolhimento da primeira parcela, e de trinta dias, a contar da parcela anterior, para comprovar os recolhimentos das demais parcelas, devendo incidir, sobre cada valor mensal, atualizado monetariamente, os juros de mora devidos, no caso do débito, na forma prevista na legislação em vigor, alertando os responsáveis de que a falta de comprovação do recolhimento de qualquer parcela importará o vencimento antecipado do saldo devedor, nos termos do § 2º do art. 217 do Regimento Interno deste Tribunal; 
	f) enviar cópia do Acórdão a ser prolatado, bem como do Relatório e do Voto que o fundamentarem à Procuradoria da República no Estado de Minas Gerais, nos termos do à § 3º do art. 16 da Lei 8.443/1992, c/c o § 7º do art. 209 do Regimento Interno do TCU, para adoção das medidas cabíveis, informando que a presente deliberação, acompanhada do Relatório e do Voto que a fundamenta, está disponível para a consulta no endereço www.tcu.gov.br/acordaos, além de esclarecer que, caso requerido, o TCU poderá fornecer sem custos as correspondentes cópias, de forma impressa; e
	g) enviar cópia do Acórdão que vier a ser proferido à Financiadora de Estudos e Projetos - Finep e aos responsáveis, para ciência, informando que a presente deliberação, acompanhada do Relatório e do Voto que a fundamenta, está disponível para a consulta no endereço www.tcu.gov.br/acordaos, além de esclarecer que, caso requerido, o TCU poderá fornecer sem custos as correspondentes cópias, de forma impressa.

não há.

Subprocurador-Geral Paulo Soares Bugarin.

TOMADA DE CONTAS ESPECIAL. CONTRATO DE CONCESSÃO DE SUBVENÇÃO ECONÔMICA. EXECUÇÃO PARCIAL DE OBJETO SEM APROVEITAMENTO ÚTIL E SEM FUNCIONALIDADE. CITAÇÃO. REVELIA. IRREGULARIDADE. DÉBITO E MULTA. CIÊNCIA.

TOMADA DE CONTAS ESPECIAL (TCE)

Secretaria de Controle Externo de Tomada de Contas Especial (SecexTCE).

Trata-se de tomada de contas especial instaurada pela Financiadora de Estudos e Projetos (Finep) , em desfavor de GCT Global Ciência e Tecnologia Bio S/A, na condição de empresa beneficiária, José Guilherme de Figueiredo, na qualidade de coordenador do projeto e Diretor Científico, e Sérgio Roberto Vieira Teixeira, na qualidade de diretor administrativo e financeiro, em razão de não-comprovação da regular aplicação dos recursos repassados por meio do Contrato de Concessão de Subvenção Econômica 03.11.0006.00 (peça 4) , celebrado entre o Fundo Nacional de Desenvolvimento Científico e Tecnológico (FNDCT) e GCT Global Ciência e Tecnologia Bio S/A, cujo objeto é a execução de projeto intitulado "Desenvolvimento de enzima frutosiltransferases para síntese industrial de frutoligossacarídeos". 
O ajuste teve vigência no período entre 25/1/2011 e 24/1/2016, com prazo para apresentação da prestação de contas em 23/7/2016. Para custeio da execução do objeto, o contrato previu o valor de R$ 4.334.670,00, dos quais R$ 2.639.670,00 são responsabilidade do órgão concedente e R$ 1.695.000,00 referentes à contrapartida do convenente. Os repasses efetivamente transferidos pela União totalizaram R$ 1.273.308,00 (peça 29) .
Diante da inexecução do objeto do ajuste, foram os responsáveis regularmente instados a apresentar defesa. Entretanto, não compareceram aos autos, arcando com o ônus da revelia, nos termos do artigo 12, § 3º, da Lei 8.443/1992.
A Secretaria de Controle Externo de Tomada de Contas Especial e o Ministério Público junto ao TCU, em pareceres uníssonos, opinam por considerar os responsáveis revéis, julgar as contas irregulares, condená-los, solidariamente, ao ressarcimento de dano ao Erário e, individualmente, ao pagamento de multa.
Feito esse resumo, decido.
Anuo aos pareceres antecedentes, cujas razões, desde logo, incorporo ao meu voto.
Inicialmente, registro que não ocorreu a prescrição da pretensão ressarcitória e da pretensão punitiva. 
Ainda que prescrição relacionada a processos de controle externo tenha sido avaliada nos autos do RE 636.886/AL (tema 899 da repercussão geral) , até o momento, a manifestação da Suprema Corte diz respeito apenas à prescrição da execução dos títulos executivos expedidos pelo TCU.
Sendo assim, em homenagem ao princípio do Colegiado, aplico ao presente caso a jurisprudência pacífica desta Corte sobre a imprescritibilidade do dano ao Erário (Súmula TCU 282) , bem como sobre a aplicabilidade do prazo decenal previsto no artigo 205 do Código Civil para a contagem da prescrição da pretensão punitiva (Acórdão 1441/2016-TCU-Plenário, por mim redigido) .
Especificamente em relação à pretensão punitiva, não se verificou a prescrição pelo prazo decenal. A irregularidade remonta às datas de repasse dos recursos do ajuste, em 25/3/2011 e 4/12/2011. O ato que ordenou a citação dos responsáveis foi expedido em 23/3/2021 (peça 84) , interrompendo a contagem do prazo prescricional antes do seu término.
Quanto ao mérito, restou comprovada a ausência das providências necessárias, por parte dos responsáveis, para conclusão dos serviços pactuados no contrato de subvenção econômica 03.11.0006.00. Desse fato resultou a impossibilidade de aproveitamento útil da parcela executada, e, consequentemente, em dano ao Erário no valor integral repassado:
	Data
	Valor

	25/03/2011
	636.708,00

	04/12/2011
	636.600,00

		Valor corrigido, sem juros, em 22/03/2021: R$ 2.159.212,57
Assim, considero revéis a empresa GCT Global Ciência e Tecnologia Bio S/A e os respectivos dirigentes, José Guilherme de Figueiredo, e Sérgio Roberto Vieira Teixeira, julgo irregulares as respectivas contas, condeno-os, solidariamente, a ressarcirem ao Erário a integralidade dos valores recebidos pela União e, individualmente, ao pagamento de multa proporcional ao dano, com fundamento nos artigos 1º, inciso I, 12, § 3º, 16, inciso III, alínea "c", e 57 da Lei 8.443/1992.
Ante o exposto, voto por que o Tribunal acolha a minuta de acórdão que ora submeto à apreciação do colegiado.
TCU, Sala das Sessões, em 21 de junho de 2022.
WALTON ALENCAR RODRIGUES 
Relator